臺灣花蓮地方法院民事判決　九十四年度訴字第一九號
　　原　　　告　　甲○○
　　訴訟代理人　　楊志航律師
　　複　代理人　　丙○○
　　被　　　告　　乙○○
當事人間請求所有權移轉登記事件，本院於九十四年二月十七日言詞辯論終結，判決
如下：
    主    文
被告應將座落壽豐鄉○○段二六Ｏ地號（面積：二七四三‧九一平方公尺，權利範圍
：應有部分二七四三分之一一Ｏ一）土地所有權移轉登記與原告。
原告其餘之訴駁回。
本判決第一項於原告以新臺幣壹拾伍萬元為被告供擔保後，得假執行。
訴訟費用由被告負擔三分之二，餘由原告負擔。
    事    實
甲、原告方面：
  一、聲明：
    １、被告乙○○應將如下所示之土地所有權移轉登記予原告。
      壽豐鄉○○段一八八地號（面積：一四九‧二七平方公尺），權利範圍：所
        有權全部。
      壽豐鄉○○段一九Ｏ地號（面積：三九一‧三七平方公尺），權利範圍：所
        有權全部。
      壽豐鄉○○段二六Ｏ地號（面積：二七四三‧九一平方公尺），權利範圍：
        應有部分二七四三分之一一Ｏ一。
    ２、訴訟費用由被告負擔。
    ３、原告願供擔保，請宣告准予假執行。
  二、陳述：
    １、緣原告甲○○與夫陳振文有鑑因年逾天命之年而膝下無子嗣，為圖使老養有
        所終，乃基於將己身終老託付之意，與被告乙○○、訴外人陳金木（被告之
        兄，從略）將坐落花蓮縣壽豐鄉○○段如聲明所示之第一八八地號、第一九
        Ｏ地號及第二六Ｏ地號等之土地贈與被告乙○○，雙方約定被告乙○○取得
        財產後，必須供養原告甲○○與夫陳振文兩人直到撒手人間不在世，並約定
        被告應負擔基本之生活費用，系爭私筆土地並已辦理所有權移轉登記。有系
        爭土地之土地登記謄本附後可參（證物一）。原告甲○○與夫陳振文只盼因
        此饋贈得頤養天年。
    ２、詎料，原告甲○○與夫陳振文將系爭財產全部移轉登記予被告後，被告竟態
        度丕變，對於原告甲○○與夫陳振文之供養承諾時有時無，甚而以尚有其他
        人可以照顧為由相互推諉，使原告甲○○與夫陳振文常不定時陷於困窘。原
        告甲○○與夫陳振文迫於無奈，為催告被告確實履行其負擔，乃邀同被告乙
        ○○與其兄陳金木同往林德華代書事務所處協議，經雙方達成協議確認應由
        被告乙○○及訴外人陳金木於取得陳振文名下財產後，供養原告甲○○與夫
        陳振文兩人直到撒手人間不在世，並約定被告應每月負擔供養金新台幣一千
        元整，並唯恐口說無憑乃簽立協議書為憑，亦有該協議書附後可按（證物二
        ）。
    ３、殊料，被告於簽立協議書後，本即應負起照顧責任，渠竟仍對於自己應履行
        之負擔置之不理，迄於陳振文於九十三年三月間死亡，被告更對原告不聞不
        問，企圖破壞當初之約定，致使原告極痛心。原告無奈遂於九十三年十一月
        二十四日以花蓮七支郵局存證信函第一五四號對被告為撤銷贈與系爭不動產
        之意思表示，並請求被告依法返還該等贈與物，該存證信函並已送達於被告
        ，有存證信函及送達回執各一份足憑（證物三）。被告仍置若罔聞，原告迫
        於無奈只得依法起訴請求。
    ４、請求之依據：
        「贈與附有負擔者，如贈與人已為給付而受贈人不履行其負擔時，贈與人得
        請求受贈人履行其負擔，或撤銷贈與。」、「贈與撤銷後，贈與人得依關於
        不當得利之規定，請求返還贈與物。」民法第四百十二條第一項、第四百十
        九條第二項分別定有明文。
        本件被告於受贈系爭土地時即與原告甲○○與夫陳振文兩人訂有負擔條件即
        贈與人應扶養兩人迄於終老已如首述，兩造間又已訂立協議書以再肯認確定
        被告應提供必要生活照顧，如今被告非但未提供必要之生活照顧，且對原告
        不聞不問，已構成民法第四百十二條第一項所稱得撤銷贈與之事由。原告既
        於九十三年十一月二十四日以存證信函為撤銷贈與之意思表示，該存證信函
        並於九十三年十一月二十五日送達被告，即應生撤銷贈與之效力。故被告已
        無法律上之原因受有該房地所有權及占有之利益，原告當可依不當得利之規
        定請求被告應返還系爭土地，被告並有為所有權之移轉登記之義務。
  三、證據：
      證物一：土地登記謄本正本三份。
      證物二：協議書影本一份。
      證物三：花蓮七支郵局第一五四號存證信函暨回執各一份。
乙、被告方面：
    被告未於言詞辯論期日到場，亦未提出書狀作何聲明或陳述。
    註、本院於送達被告之辯論期日通知書中載明：「檢附起訴書繕本，被告應依法
        答辯」，被告未具任何理由（僅稱因故無法出庭）向本院請求延展期日，本
        院無法為相關之審酌，亦此敘明。
    理    由
一、被告未於言詞辯論期日到場，查無民事訴訟法第三百八十六條所列各款情形，依
    原告之聲請，由其一造辯論而為判決。
二、原告主張：本件被告於受贈系爭土地時即與原告甲○○與夫陳振文兩人訂有負擔
    條件即贈與人應扶養兩人迄於終老已如首述，兩造間又已訂立協議書以再肯認確
    定被告應提供必要生活照顧，如今被告非但未提供必要之生活照顧，且對原告不
    聞不問，已構成民法第四百十二條第一項所稱得撤銷贈與之事由。原告既於九十
    三年十一月二十四日以存證信函為撤銷贈與之意思表示，該存證信函並於九十三
    年十一月二十五日送達被告，即應生撤銷贈與之效力。故被告已無法律上之原因
    受有該房地所有權及占有之利益，原告當可依不當得利之規定請求被告應返還系
    爭土地，被告並有為所有權之移轉登記之義務。
三、經核對，原告所提出之證物一，相關土地登記簿謄本載明之登記原因（僅壽豐鄉
    ○○段二六Ｏ地號登記原因為贈與，而壽豐鄉○○段一八八地號及一九Ｏ地號登
    記原因均為買賣），與原告所主張之事實容有出入；而再比對，原告所提出之證
    物二，被告所簽立之協議書，原告於九十四年二月十七日庭陳：「所附證之協議
    書，實際上是受贈與利益者，單方承諾之業務負擔，所以本件是負負擔之贈與（
    參見當日筆錄）」，但協議書上是載明「承受陳振文名下財產」，由被告「取得
    」者，被告需為相當之供養，究竟是「無對價之贈與而負負擔」還是「有對價關
    係之買賣」在協議書上文義參酌考量之下，僅足以認定壽豐鄉○○段二六Ｏ地號
    （登記原因為贈與）者，為「無對價之贈與而負負擔」，而壽豐鄉○○段一八八
    地號及一九Ｏ地號（登記原因均為買賣），被告需為相當之供養，應為「有對價
    關係之買賣」，原告之主張在證據比對之下，僅壽豐鄉○○段二六Ｏ地號部分為
    可信，而壽豐鄉○○段一八八地號及一九Ｏ地號部分，則與證據顯示之內容容有
    出入，而無法證實。
    至於，原告所主張之存證信函（如證物三所示），雖有三筆土地均為負負擔贈與
    之陳述，但該部分僅為原告單方之認定，與證據所示之內容不一致，無法因為被
    告未為相關陳述而認為法律關係就是如同原告所稱，故該存證信函僅足以發生對
    壽豐鄉○○段二六Ｏ地號贈與之撤銷，不至於影響到壽豐鄉○○段一八八地號及
    一九Ｏ地號之買賣法律關係轉為贈與之法律關係。
四、原告主張壽豐鄉○○段二六Ｏ地號贈與之撤銷，贈與人為原告之夫陳振文（已過
    世，由原告一人繼承）、受贈人為被告，被告承諾之負擔為對陳振文夫妻之供養
    （參見本院卷第九頁背面），被告不履行其負擔，原告基於為贈與人之繼承人之
    地位，主張該負負擔之贈與因負擔之未履行而撤銷贈與，自屬有理由，並敘為陳
    明依據不當得利之規定請求被告應返還系爭土地，被告即有所有權之移轉登記之
    義務，此部份原告之訴應為有理由。
    而壽豐鄉○○段一八八地號及一九Ｏ地號部分，原告主張亦為負負擔之贈與者，
    與登記簿謄本所示之內容相異，由被告所簽立之協議書內容已無法證實如原告所
    主張，該部分原告之訴應為無理由。
    原告勝訴部分，其陳明願供擔保以代釋明聲請宣告假執行，核無不合，爰酌定相
    當擔保金額，准予宣告假執行。
五、據上論結，本件原告之訴為一部有理由、一部無理由，依民事訴訟法第三百八十
    五條第一項前段、第七十九條，判決如主文。
中　　　華　　　民　　　國　　九十四　　年　　　三　　　月　　　三　　　日
　　　　　　　　　　　　　　　臺灣花蓮地方法院民事庭
　　　　　　　　　　　　　　　　　法　　　官　陳心弘
正本証明與原本無異。
如對本判決不服，應於送達後廿日內，向本院提出上訴狀（應抄附繕本）。
中　　　華　　　民　　　國　　九十四　　年　　　三　　　月　　　七　　　日
                                  法院書記官　陳賜福
